【裁判字號】    89,上易,122
【裁判日期】    890217
【裁判案由】    詐欺
【裁判全文】
臺灣高等法院臺南分院刑事判決            八十九年度上易字第一二二號      Ｇ
      上  訴  人  臺灣嘉義地方法院檢察署檢察官
      被      告  甲  ○  ○
      共      同
      選任辯護人  高  原  茂
右上訴人因詐欺案件，不服臺灣嘉義地方法院八十八年度易字第八八號中華民國八十
八年十一月三十日第一審判決（起訴案號：臺灣嘉義地方法院檢察署八十七年度偵字
第七五○○號），提起上訴，本院判決如左：
      主      文
上訴駁回。
      理      由
一、公訴意旨略以：被告甲○○與丙○○係夫妻，在嘉義縣朴子市市○路八十八號共
    同經營慶祥銀樓，且自八十三年間起，即使用被告丙○○所簽發之支票對外支付
    貨款。彼等於八十七年七、八月間均明知被他人倒帳且生意經營不善，經濟狀況
    甚差，已無償債能力，竟意圖為自己不法之所有，並基於犯意之聯絡，乃隱瞞無
    能力償債之事實，以買賣為幌子，行詐騙之實，向告訴人乙○○諉稱彼等經濟狀
    況尚佳，且苦苦哀求，致告訴人誤信為真，而於八十七年八月間陸續大量向告訴
    人購買總價新台幣（下同）九十一萬元之大量飾金，並簽發為期一個半月之支票
    抵付貨款，詎支票屆期，經為付款提示均遭退票，被告隨即宣告倒閉，告訴人屢
    催未果，始知受騙。因認被告涉有刑法第三百三十九條第一項之共同詐欺取財罪
    嫌云云。
二、按犯罪事實應依證據認定之，無證據不得推定其犯罪事實；又不能證明被告犯罪
    者，應諭知無罪之判決，刑事訴訟法第一百五十四條、第三百零一條第一項分別
    定有明文。所謂認定犯罪事實之證據，係指足以認定被告確有犯罪行為之積極證
    據而言，該項證據自須適合於被告犯罪事實之認定，始得採為斷罪資料，又苟未
    能發現相當證據或證據不足以證明，自不能以推測或擬制之方法，以為裁判基礎
    ，故被告否認犯罪事實所持之辯解，縱屬不能成立，仍非有積極之證據足以證明
    其犯罪行為，不能遽為有罪之認定，此分別有最高法院二十九年上字第三一０五
    號、四十年台上字第八六號及三十年上字第一八三一號判例意旨可資參照。次按
    刑法第三百三十九條第一項詐欺取財罪之成立，係以行為人有為自己或第三人不
    法取得財物之意思，而施用欺罔等詐術手段，使人因其詐術陷於錯誤而將本人或
    第三人之物交付為要件，若行為人主觀上並無不法所有之意圖，抑或其所使用之
    方法，客觀上不能認為詐術，亦不致使人陷於錯誤，即不構成該罪，此觀之最高
    法院十九年上字第一六九九號、四十六年台上字第二六０號判例意旨甚明。
三、公訴人認被告甲○○、丙○○涉犯刑法第三百三十九條第一項之共同詐欺取財罪
    嫌，無非係以告訴人乙○○之指訴以及被告已長達六個月未與告訴人交易，竟於
    八十七年八月間，向告訴人買受比以往單月交易金額高出甚多之飾金，又於同年
    九月退票並宣告倒閉，向告訴人買進之大量飾金，亦早已出售他人，迄今分文未
    付予告訴人為其主要論據。訊之被告甲○○、丙○○則堅決否認有詐欺之犯行，
    並辯稱：伊與告訴人乙○○間從事珠寶交易已有多年，其間之交易情形均屬正常
    ，且大多以簽發支票方式支付貨款，本次交易彼等所以無法支付告訴人貨款，係
    因伊被人倒帳七、八百萬元，且所投資之玉器生意不佳，致週轉困難始無法支付
    告訴人之貨款，伊並非蓄意詐欺，亦無施用任何詐術，且伊於宣告破產後，仍積
    極將所有存貨以估價方式抵償包括告訴人在內之各債權人且現已與對方成立和解
    ，並無不法所有意圖等語。
四、經查：
  (1)被告與告訴人間自八十四年起，即已開始從事買賣金飾之交易，且自八十四年起
    至八十七年止，除第一次交易係以現金交易外，其餘均係以開票方式交易，交易
    金額平均每年有五、六百萬元之多之事實，業經告訴人乙○○於原審及本院調查
    時指訴綦詳，並有告訴人所提出之估價單一本及被告所提出為告訴人所不爭執之
    交易明細附卷可稽，顯見被告與告訴人間實已從事金飾買賣交易多年，且平均每
    月交易金額均高達五、六十萬元，是以被告雖於八十七年八月間向告訴人購買九
    十一萬元之金飾，然較之歷來雙方間交易之情形，尚屬正常，自難認被告有何施
    用詐術之情事甚明。
  (2)被告與告訴人間雖於八十七年一月至六月未有交易買賣，然此係因告訴人認為買
    賣金飾一般均係以現金交易，但被告卻以開票方式為之，且所開票期甚長，故而
    於上開六個月期間告訴人均拒絕與被告交易，而此次則係因被告催貨，說客人趕
    著要貨，表示會儘量支付現金，始再與被告交易等情，為告訴人所陳明，再參酌
    告訴人自承被告於八十七年七月間尚有向其購買金飾六十一萬元，且用以支付貨
    款之支票均已兌現等語，足徵告訴人於八十七年八月所以再與被告從事此筆九十
    一萬元之交易，乃係礙於與被告間長久買賣之人情關係以及被告用以支付貨款之
    支票事後均有兌現，信用尚屬良好之故，並非因被告施用詐術使其陷於錯誤而為
    之，亦至為明顯。
  (3)據卷附之中國農民銀行朴子分行八十八年二月十九日（八八）農朴業字第００二
    七號函所檢附之被告丙○○支票存款帳戶第一六二八八—四號八十七年一月至十
    月往來明細帳影本，可見被告丙○○該帳戶係於八十七年十月二日始遭嘉義市票
    據交換所公告列為拒絕往來戶，且自八十七年一月至九月間，該帳戶之交易情形
    均屬正常，交易金額高達五、六十萬元者亦有數筆，經濟狀況尚稱良好，再參酌
    被告於事後仍有數百萬元之玉器珠寶可供委託律師代為處理與各債權人間之和解
    事宜以觀，顯見被告辯稱係因所投資之玉器生意不佳，一時週轉不靈而致無法支
    付告訴人之貨款等語，應堪採信。從而，自不能僅憑被告所簽發用以支付貨款之
    支票嗣後未能如期付款，逕行推測被告於買賣之初，主觀上即有意圖為自己不法
    所有之詐欺犯意，遽認被告涉有共同詐欺取財犯行甚明。
  (4)綜上所述，本件應純屬民事糾葛，要與詐欺取財罪之構成要件無涉，自不得以該
    罪相繩。此外，復查無其他積極證據足證被告犯有刑法第三百三十九條第一項之
    共同詐欺取財犯行，不能證明被告犯罪，揆諸前揭法條規定與判例意旨，原審判
    決諭知被告二人無罪，認事用法並無不當。
五、檢察官上訴意旨略以：詐欺罪之成立，係以行為時是否基於不法所有之意圖及有
    否施用詐術欺罔他人為要件。至行為人與該他人於行為前之交易情形是否正常，
    行為後是否已與被害人成立民事和解，應非所問。被告二人於向告訴人購買總價
    金九十一萬元之大量金飾時，已知被人倒帳，且生意經營不善，經濟狀況甚差，
    已無償債能力，竟仍隱瞞無能力清償之事實，訛稱必能給付價金，苦苦哀求告訴
    人，致告訴人陷於錯誤，而出賣飾金，被告二人於購入飾金後，即宣告倒閉，飾
    金之去向不明，益徵被告二人有不法所有之意圖，且施用詐術，欺罔他人，甚為
    明顯等語，指摘原判決不當。惟被告之行為不成立詐欺取財罪，已如前述，且據
    被告陳明其支票存款帳戶自八十七年九月一日因被他人積欠七、八百萬元，致週
    轉不靈，才開始跳票等情，並有上開中國農民銀行朴子分行函所檢附之被告丙○○支票存款帳戶往來明細帳影本在卷可稽，而該帳戶係於八十七年十月二日始遭
    嘉義市票據交換所公告列為拒絕往來戶，且自八十七年一月至九月間，該帳戶之
    交易情形均屬正常，交易金額高達五、六十萬元者亦有數筆，經濟狀況尚稱良好
    。則被告於八十七年七、八月間與告訴人交易金飾當時，彼等經濟既屬良好狀況
    ，即非無償債能力，自不得因交易後被他人積欠大量債務，致週轉不靈，而無法
    兌現先前交易所簽發之支票，遽以推定被告先前交易時有蓄意詐欺取財情事，是
    本件上訴指摘原判決不當，為無理由，應予駁回。
六、臺灣嘉義地方法院檢察署八十七年度偵字第七五四一號移送併案審理意旨略以：
    被告甲○○另於八十六年十月一日、八十七年六月五日、八十七年六月十日分別
    參加告訴人丁○○所招募之民間互助會各一會，並自始即基於不法所有之意圖，
    於各會起會後不久即分別以二千五百元、六千六百元、三千三百元之高標息標得
    各會，致告訴人陷於錯誤而如數交付會款。詎料被告於繳納幾會死會會款後，即
    拒不給付其餘部分且逃匿無蹤，告訴人經多方聯絡，仍無法覓得被告行蹤，始知
    受騙，因認被告亦涉有刑法第三百三十九條第一項之詐欺取財罪嫌，與起訴部分
    有連續犯裁判上一罪關係，聲請併案審理云云。然查，被告前開起訴詐欺部分業
    經判決無罪，已見前述，則併案審理部分與本件即無連續犯裁判上一罪之關係，
    無從併案審理，應退回移送併辦機關另行處理，併此敘明。
據上論結，應依刑事訴訟法第三百六十八條，判決如主文。
本案經檢察官李傳來到庭執行職務。
中    華    民    國      八十九      年      二      月      十七      日
                                  臺灣高等法院臺南分院刑事第三庭
                                      審判長法官  黃    聰    明
                        法官  林    勝    木
                                            法官  黃    三    哲
右正本證明與原本無異。
不得上訴。
                                      法院書記官  陳    淑    貞
中    華    民    國      八十九      年      二      月     十八       日


司法院資訊處製作；財團法人民間司法改革基金會備份。
